【裁判字號】    98,上,708
【裁判日期】    981223
【裁判案由】    損害賠償
【裁判全文】
臺灣高等法院民事判決                   98年度上字第708號
上  訴  人  甲○○
訴訟代理人  蘇進文律師
上  訴  人  乙○○
訴訟代理人  沈宏裕律師
上列當事人間損害賠償事件，兩造對於中華民國98年6月1日臺灣
桃園地方法院97年度訴字第2066號第一審判決各自提起上訴，本
院於98年12月9日言詞辯論終結，判決如下：
    主  文
原判決關於駁回上訴人甲○○後開第二項之訴及其假執行之聲請
，暨該訴訟費用部分均廢棄。
上訴人乙○○應再給付上訴人甲○○新台幣貳拾伍萬元及自民國
九十七年十月二十九日起至清償日止按年息百分之五計算之利息
。
上訴人甲○○其餘上訴駁回。
上訴人乙○○上訴駁回。
廢棄改判部分第一、二審訴訟費用，由上訴人乙○○負擔。駁回
上訴部分第二審訴訟費用由上訴人各自負擔。
    事實及理由
一、上訴人甲○○主張：位於桃園縣桃園市○○街235號1樓之2
    號晨暘聯合診所（下稱晨暘診所）乃伊獨資設立，因伊已為
    他診所負責醫師，乃僱用上訴人乙○○登記為晨暘診所負責
    醫師。兩造於民國92年9月5日簽立「診所與乙○○醫師合約
    書」，存續期間自92年10月1日至94年10月1日止。復於上開
    契約期間屆滿即94年10月1日時，再度簽訂「晨暘聯合診所
    與負責人醫師合約書」（下稱系爭合約書），存續期間自94
    年10月1日起至96年9月30日止，並約定兩造不得中途解約條
    款、乙○○於期滿或中途離職皆不在桃園市、蘆竹鄉執業或
    任聘，否則應分別賠償新台幣（下同）60萬元、100萬元。
    系爭合約期滿後，雙方均未表示不欲續約，依系爭合約書第
    11條約定視同續約，存續期間延至98年9月30日止。詎乙○
    ○突於97年7月30日提出離職書，並於同年8月13日逕行離職
    ，於距晨暘診所1.05公里處之桃園市○○路○段262號租屋開
    業。乙○○診所診療對象與營運範圍與其原受僱於伊診所時
    並無二致，並廣發文宣及殺價競爭，甚至在職期間暗中取走
    病患病歷資料、僱人向伊原有病患宣傳新診所、挖走晨暘診
    所護士及藥師、聘請當初為晨暘診所裝潢同一業者為其施作
    ；而乙○○受僱於晨暘診所時，又有長時間之機會接觸伊診
    所病患、建立醫病信賴關係，是乙○○前後開業僅4個月又8
    天（97年9月23日至98年1月31日），其向中央健康保險局（
    下稱中央健保局）申報看診名單中，來自晨暘診所原有病患
    就醫人次及金額即高達1963次及89萬7270元。另伊因乙○○
    中途離職亦受有醫療機構開業執照之更換費用2400元、名片
    更換7500元、招牌拆掛及換新費用3萬8000元等損失。伊所
    受重大營業損害與乙○○之故意違約行為顯有因果關係，且
    伊所受營業損失亦遠高乙○○依約應給付之違約金160萬元
    ，足見系爭違約金並無過高情事。爰依系爭契約法律關係訴
    請乙○○應給付伊違約金160萬元及自起訴狀繕本送達翌日
    起至清償日止按年息5%計算之利息。
    原審判決乙○○應給付甲○○105萬元及自97年10月29日起
    至清償日止按年息5%計算之利息。並駁回甲○○其餘請求。
    甲○○就其敗訴部分不服提起上訴，其上訴聲明：(1)原判決
    不利於甲○○部分廢棄。(2)前開廢棄部分，乙○○應再給付
    甲○○55萬元及自97年10月29日起至清償日止按年息5%計算
    之利息。(3)願提供現金或同面額之臺灣中小企業銀行南崁分
    行無記名可轉讓定期存單為擔保請准宣告假執行。其就對造
    上訴之答辯聲明：上訴駁回。
二、上訴人乙○○則以：系爭合約書為甲○○預先準備之制式合
    約書，簽約時乙○○無更動條款之餘地，兩造立於締約上之
    不平等地位，系爭競業禁止及違約條款已剝奪乙○○受憲法
    保障之生存權、工作權及人格權，與公序良俗有違，亦顯失
    公平，依民法第72條及第247條之1規定無效。又晨暘診所之
    創立及運作皆由乙○○一手規劃設計，而乙○○有關醫學知
    識皆係乙○○於國外醫學院自力完成，甲○○並未予乙○○
    任何訓練及傳授專業口試，自無營業秘密保護之必要。且本
    件競業禁止條款未載明限制期間，應解為乙○○終身不得在
    桃園及蘆竹開業，且超越合理範圍，復無代償措施，難認有
    效。退步言，縱認系爭競業禁止條款約定有效，所約定違約
    金亦過高。另違反服務期限違約金部分，因乙○○已於晨暘
    診所任職5年，且已提前向甲○○表達離職意願，待甲○○
    覓妥接任人選後始離職，故此部分違約金應以原審認定之5
    萬元為相當。再者，晨暘診所於乙○○任職期間之就診病患
    ，均係乙○○親朋好友及乙○○辛苦看診所累積之人脈，豈
    能謂屬甲○○所有。另每名病患所得申請健保給付僅300點
    ，扣除藥費、藥師、護士薪資、水電及房租相關費用後所剩
    無幾，自無可能有甲○○所指89萬7270元之收益等語，資為
    抗辯。其上訴聲明：(1)原判決不利於上訴人乙○○部分廢棄
    。(2)前開廢棄部分，上訴人甲○○在第一審之訴及假執行之
    聲請均駁回。其就對造上訴之答辯聲明：上訴駁回。
三、查位於桃園縣桃園市○○街235號1樓之2號晨暘聯合診所係
    甲○○出資設立。兩造於92年9月5日簽訂第一份合約書，約
    定乙○○自92年10月1日起至94年10月1日止擔任診所負責醫
    師，月薪12萬元，每名病患抽取診療費60元（前3個月保障
    20萬元）。合約書第4條並約定：「乙方（即乙○○）一週
    上班14節，每天最少看診一節至三節不等，每月看診日不得
    少於25天。」，第12條約定：「乙方於期滿後或中途離職皆
    不得在桃園市、蘆竹鄉、大園鄉、龜山鄉執業或任聘，否則
    得賠償甲方（即甲○○）100萬元整。」第13條約定：「
    甲、乙雙方不得中途解約，否則應賠償對方新台幣60萬元整
    。」兩造復於94年10月1日簽訂第二份合約書（下稱系爭合
    約書），約定乙○○自94年10月1日起至96年9月30日止擔任
    晨暘診所負責人及專任服務醫師，乃約定乙○○月薪12 萬
    元，每看診一人皆抽取60健保點值。另合約書第4條約定：
    「乙方（即乙○○）一週12節。不分例假日及國定假日，每
    月看診不得少於25天。」第11條約定：「甲、乙任何一方不
    欲續約應於合約期滿日前3個月以書面提出，否則視同續約
    （其條件與期限，均同本約）。」第12條約定：「甲乙雙方
    不得中途解約，否則應賠償對方新台幣60萬元整。雙方言明
    ，違約者要先放棄法律抗辯權。」第13條約定：「乙方（即
    乙○○）於期滿後或中途離職皆不得在桃園市、蘆竹鄉執業
    或任聘，否則得賠償甲方（即甲○○）新台幣100萬元整。
    」上開期限屆至後，兩造間之聘僱關係因雙方均未提出不續
    約之書面，依合約書第11條約定而繼續展延至98年9月30日
    止。惟乙○○於97年7月中旬向甲○○表達離職意願，並於
    同年7 月30日向甲○○提出內容記載其欲自97年9月10日離
    職等語之離職書乙紙後，因甲○○同年8月初稱已覓得替代
    人選嚴正機醫師，乙○○乃於97年8月13日離職，嗣於97年9月
    23日在距晨暘診所約1.05公里之桃園縣桃園市○○路○段262
    號開設家庭醫學專科診所（乙○○診所）迄今。此據甲○○
    陳明在卷（見本院卷第24頁），並有92年9月5日及94年10月
    1日合約書、醫療機構開業執照、執業執照、離職書、照片
    、名片、地圖、宣傳單、看診證明、中央健康保險局北區分
    局98年3月18日健保桃醫管字第0983012119號函檢附乙○○
    診所病患申報名單可稽（見原審卷第5至15、88、98、99頁
    ），應堪信實。
四、甲○○主張乙○○於系爭聘僱契約有效期間內之97年8月13
    日中離職，並自同年9月23日起在原任職診所相距僅1.05 公
    里處開設看診內容相同之診所，違反系爭合約書第12條、第
    13條約定，應給付違約金160萬元等語。乙○○則以前詞置
    辯。經查：
(一)按受僱人有忠於其職責之義務，於僱用期間非得僱用人之允
    許，固不得為自己或第三人辦理同類之營業事務，惟為免受
    僱人因知悉前僱用人之營業資料而作不公平之競爭，雙方得
    事先約定於受僱人離職後，在特定期間內不得從事與僱用人
    相同或類似之行業，以免有不公平之競爭，若此競業禁止之
    約定期間、內容為合理時，與憲法工作權之保障無違。最高
    法院94年度台上字第1688號裁判見解亦同，可資參酌。查兩
    造於92年9月5日所簽第一份合約書，其第4條約定：「乙方
    （即乙○○）一週上班14節，每天最少看診一節至三節不等
    ，每月看診日不得少於25天。」，第12條約定：「乙方於期
    滿後或中途離職皆不得在桃園市、蘆竹鄉、大園鄉、龜山鄉
    執業或任聘，否則得賠償甲方（即甲○○）100萬元整。」
    （見原審卷第5頁）於94年10月1日所簽訂第二份合約書，其
    第4條約定：「乙方（即乙○○）一週12節。不分例假日及
    國定假日，每月看診不得少於25天。」第13條約定：「乙方
    於期滿後或中途離職皆不得在桃園市、蘆竹鄉執業或任聘，
    否則得賠償甲方新台幣100萬元整。」（見原審卷第6頁）。
    觀諸前後二份契約內容，乙○○每週看診節數由14節減為12
    節，競業禁止之地區由「桃園市、蘆竹鄉、大園鄉、龜山鄉
    」四處減為「桃園市、蘆竹鄉」二處，足見乙○○於續約時
    具有談判磋商之能力，兩造並無締約地位不平等之情事。衡
    酌醫病間具有相當信任關係，甲○○為防止病患流失，約定
    乙○○離職後不得於特定範圍內從事競業行為，以免不公平
    競爭，揆諸前揭說明，並無不當。而乙○○持有醫師執照，
    得於臺灣各縣市鄉鎮從事醫療業務，系爭合約競業禁止地區
    僅侷限於桃園市、蘆竹鄉兩處，顯未逾合理程度。且依前述
    ，乙○○每月薪資12萬元，每看診一人尚可抽取60健保點值
    ，其報酬較諸其任職於臺北市立陽明醫院92年度薪資總額為
    121萬0606元（見本院卷第138頁所附各類所得扣繳暨免扣繳
    憑單)，亦豐渥甚多，足見系爭合約就競業禁止部分已提供
    相對性之補償。是系爭競業禁止約定於合理期間內自屬有效
    。而乙○○於甫離職月餘，旋於距晨暘診所1.05公里處開設
    同性質之診所，其違反前開競業禁止約定，至為灼然。
(二)次查，兩造於94年10月1日簽訂第二份合約書，約定乙○○
    自94年10月1日起至96年9月30日止擔任晨暘診所之負責人及
    專任服務醫師。其合約第12條並約定：「甲乙雙方不得中途
    解約，否則應賠償對方新台幣60萬元整。雙方言明，違約者
    要先放棄法律抗辯權。」第11條約定：「甲、乙任何一方不
    欲續約應於合約期滿日前3個月以書面提出，否則視同續約
    （其條件與期限，均同本約）。」（見原審卷第6頁）上開
    期限屆至後，兩造間之聘僱關係因雙方均未提出不續約之書
    面，依合約書第11條約定而繼續展延至98年9月30日止。惟
    乙○○於97年8月13日離職，顯亦違反系爭合約第12條約定
    。
(三)按當事人得約定債務人於債務不履行時，應支付違約金。違
    約金，除當事人另有訂定外，視為因不履行而生損害之賠償
    總額。其約定如債務人不於適當時期或不依適當方法履行債
    務時，即須支付違約金者，債權人除得請求履行債務外，違
    約金視為因不於適當時期或不依適當方法履行債務所生損害
    之賠償總額。民法第250條定有明文。觀諸前開合約第12、
    13條係約定乙○○如違反競業禁止或中途離職，應分別賠償
    100萬元或60萬元，核其性質，均應屬損害賠償預定額性質
    之違約金。
(四)次按約定之違約金額過高者，法院得減至相當之數額。民法
    第252條亦定有明文。違約金本應推定為損害賠償之預約，
    關於損害賠償之額數，在當事人間雖不妨於事前預為約定，
    而其所約定之額數，如果與實際損害顯相懸殊者，法院自得
    以當事人實際上所受損失為標準，酌予核減。至違約金是否
    相當須依一般客觀事實、社會經濟狀況及當事人所受損害情
    形，以為酌定標準。且約定之違約金過高者，除出於債務人
    之自由意思，已任意給付，可認為債務人自願依約履行，不
    容其請求返還外，法院仍得依前開規定，核減至相當之數額
    （最高法院19年上字第1554號、49年台上字第807號、79年
    台上字第1915號判例參照）。兩造固於系爭合約約定違反競
    業禁止及中途離職之違約金分別為100萬元、60萬元，並約
    定違約者放棄法律抗辯權，惟本院仍得審酌前開違約金金額
    是否相當，甲○○以系爭違約金既經兩造約定，依契約自由
    原則，乙○○即應受其拘束，不得再為爭執，法院亦不得再
    為審酌云云，容屬誤會。
(五)查乙○○自97年9月23日開業至98年1月31日，短短4個月又8
    天之時間，其向健保局申報看診名單中，來自晨暘診所原有
    病患就醫人次及金額即高達1963次，有中央健保局北區分局
    98年3月18日健保桃醫管字第0983012119號函檢附之病患申
    報名單可稽（見原審卷第98至189頁），並為兩造所不爭執
    （見本院卷第130頁）。參以前揭病患申報名單，乙○○診
    所向中央健保局申請每名病患費用點數自97至1770不等，惟
    其中逾90%之點數均為375，另晨暘診所除榮民及逾65歲老人
    不另收取費用外，其餘病患均收取100元掛號費及50元之部
    分負擔部分，而前揭病患申報名單中計有309人未有部分負
    擔，依此比例及每名病患可申請375點數估算，晨暘診所於
    該段期間之損失約為98萬4285元。上開金額僅為4個月又8天
    之損失，且此部分病患日後仍有極大可能係選擇至乙○○診
    所就診而不再回流至晨暘診所。是甲○○因乙○○違反競業
    禁止約定所受損失顯逾100萬元，系爭合約就此約定100萬元
    ，並無過高情事，乙○○請求酌減，即無可採。
(六)再者，甲○○因乙○○中途離職，另覓晨暘診所之負責醫師
    後，須向主管機關申請醫療機構開業執照之更換，且因行政
    院衛生署於94年11月7日更改「聯合診所管理辦法」，晨暘
    診所另行申請負責醫師時不得再以「聯合」診所營業，而需
    刪除原招牌「聯合」二字，並重新印製診所醫師名片，致受
    有醫療機構開業執照更換之申請規費2200元、名片重新印製
    費用7500元、招牌拆掛及換新3萬8000元之損失，亦據甲○
    ○提出桃園縣政府使用規費繳納單、免用統一發票收據為佐
    （見本院卷第71至73頁）。上開損失合計僅4萬7700元。另
    審酌若乙○○係任職期滿始離開，甲○○可事先規劃新任醫
    師接手經營之相關事宜，以免病患突見醫師換人而改至他處
    就診。惟本件乙○○係中途離職，甲○○雖新聘他名醫師，
    但該新任醫師尚須看診一段時間後，始能熟悉診所運作暨與
    病患建立信賴關係而穩定經營該診所，於初始階段，病患有
    流失情形應屬必然，惟甲○○仍須支付新任醫師薪資以維持
    診所運作。此段時間本院認應以二個月為度，而參諸甲○○
    僱用醫師每月底薪約為12萬元，加計前開更換執照、名片、
    招牌等損失，本院認此部分違約金應酌減至30萬元。
五、綜上，甲○○依系爭聘僱契約，請求乙○○給付違約金130
    萬元及自起訴狀繕本送達翌日即97年10月29日起至清償日止
    按年息5%計算之利息，洵屬有據，應予准許。逾此所為請求
    ，為無理由，應予駁回。原審僅判命乙○○給付105萬元本
    息，就其餘25萬元本息應准許部分，為甲○○敗訴之判決，
    並駁回其假執行之聲請，尚有未洽，甲○○上訴意旨求予廢
    棄改判，為有理由，爰由本院予以廢棄改判如主文第2項所
    示。至於甲○○請求不應准許部分，原判決為其敗訴之判決
    ，並駁回其假執行之聲請，經核於法並無不合，甲○○上訴
    意旨求予廢棄改判，為無理由，應駁回其上訴。又原審判命
    乙○○給付部分並無違誤，乙○○上訴指摘原判決此部分不
    當，求予廢棄改判，為無理由，併予駁回。
六、本判決所命給付未逾150萬元，不得上訴三審，故不另為准
    、免假執行之宣告。
七、據上論結，本件甲○○上訴為一部有理由，一部無理由，乙
    ○○上訴為無理由，依民事訴訟法第450條、第449條第1項
    、第78條、第79條，判決如主文。
中    華    民    國    98    年    12    月    23    日
                  民事第一庭
                      審判長法  官  張耀彩
                            法  官  林金吾
                            法  官  盧彥如
正本係照原本作成。
不得上訴。
中    華    民    國    98    年    12    月    23    日
                            書記官  鄭兆璋

司法院資訊處製作；財團法人民間司法改革基金會備份。
